【裁判字號】    97,重家訴,17
【裁判日期】    990419
【裁判案由】    返還房地
【裁判全文】
臺灣臺北地方法院民事判決            97年度重家訴字第17號
原      告  甲○○
代  理  人  南雪貞律師
原      告  丁○○
被      告  戊○○
訴訟代理人  邱景睿律師
被      告  丙○○
            庚○○
共      同
訴訟代理人  呂紹聖律師
上列當事人間返還房地事件，本院於民國99年4月1日言詞辯論終
結，判決如下：
    主  文
原告之訴、追加起訴及假執行之聲請均駁回。
訴訟費用由原告負擔。
    事實及理由
一、原告起訴主張：
  (一)原告與訴外人陳秀全於民國71年間結婚，並於72年1月30
      日生下女兒陳美君，三人共同生活。惟陳秀全原為有配偶
      之人，其元配己○○○，曾向貴院提起確認原告與陳秀全
      間之婚姻不成立、撤銷重婚等訴訟，歷經三審判決原告與
      陳秀全婚姻成立，陳秀全在法律上有兩位配偶確立。其於
      95 年5月9日因急性心肌梗塞併發心因性休克去世，其繼
      承人分別為陳美君、元配己○○○及與伊所生陳瑀、戊○○、陳涓清等人，陳秀全名下財產均借名登記在子女名
      下，只有負債，因此其上開繼承人均向法院辦理拋棄繼承
      ，僅陳秀全胞弟丁○○（從母姓）未拋棄繼承成為繼承人
      ，而原告於法定期間聲報限定繼承，經貴院裁定准許確定
      。原告與丁○○均為陳秀全合法繼承人，因丁○○未表示
      是否對被告起訴，原告依民事訴訟法第56條之1規定聲請
      法院追加丁○○為本件原告。
  (二)陳秀全於48年間成立電器公司，已有相當之財富，68年間
      因經營公司與新力電器公司間經銷合約問題，遭新力公司
      以連帶保證人身分執行，自此陳秀全即將其所得及所購置
      之不動產，均借用女兒名義在銀行存入新台幣（下同）數
      百萬至數千萬元不等之存款。76年2月16日陳秀全以被告
      戊○○名義購買坐落台北市○○區○○段2小段286、286
      之1號土地，應有部分各10000分之130及其建物，門牌號
      碼台北市○○路○段357號9樓之1（下稱系爭房地），而被
      告係53年10月17日出生，當時年僅23歲，尚在就學，無力
      購買系爭房地，而權狀一直由陳秀全保管，被告完成學業
      後，從未在外工作，沒有收入，被告非系爭房地所有權人
      。
  (三)另陳秀全亦於71、72年間亦借用長女陳瑀名義購買台北
      市○○○路○段372巷29弄39號6樓及台北市○○○路36之
      41號房地及車庫4、5個（原告與陳瑀間返還房地爭執，
      另案由本院審理），可證陳秀全係借用女兒名義購買不動
      產。據悉陳秀全生前曾預立遺囑，過世後遭己○○○及女
      兒取走不公開，陳秀全保管箱內遺留分作六份之動產（現
      金有人民幣、美金、台幣及有價證券、勞力士名錶二只、
      房契等），另經銀行襄理告知陳秀全以女兒陳瑀及戊○○名義開立之保管箱內諸多物品亦遭侵吞，惟原告及女兒
      陳美君未獲分配。原告於陳秀全過世後，曾受己○○○通
      知參與其召開之家庭會議，陳秀全女兒戊○○亦自承陳秀
      全遺留6包信封袋予原告及女兒陳美君各有一包，但己○○○等拒不交付。
  (四)原告為陳秀全繼承人，其於生前借用女兒名義購買不動產
      ，屬於陳秀全遺產，原告得以繼承人身分請求被告返還，
      為此原告以本書狀繕本為終止借名登記契約之意思表示，
      而借名登記屬於勞務契約類型，又非民法定有明文之典型
      勞務契約，故得依民法第529條規定而以第541條規定為請
      求權基礎，請被告於終止借名登記契約後將系爭房地移轉
      登記返還原告（另二棟借名登記在陳瑀名下房地，原告
      另案起訴，至三女陳娟清部分，原告暫保留權利）。
  (五)本件訴訟進行中，被告為逃避返還系爭房地予原告之債務
      ，意圖損害債權，於98年3月10日將系爭房地以買賣為原
      因，辦妥移轉登記與予姨丈丙○○、庚○○，由其二人共
      有；而宋舜贀於本件訴訟出庭作證，庚○○亦曾在被告母
      親己○○○確認婚姻關係不存在訴中作證，參與本件雙方
      之協調，於訴訟開庭時亦到場旁聽，二人均知悉被告有本
      件訴訟，皆明知系爭房屋辦理移轉登記有害原告之債權，
      原告依民法第244條第2、4項規定訴請撤銷被告與其二人
      間之買賣與移轉登記行為，並請求將系爭房地回復為被告
      名義後，移轉登記返還原告。又丙○○、庚○○二人移轉
      系爭房地後，承受原上海商業儲蓄銀行最高限額4,000萬
      元貸款，日後返還房地，亦將無法塗銷該抵押權之設定，
      造成原告取回房地附有負擔，原告就抵押權所擔保而尚未
      清償之債務範圍內受有損害，依民法第184條第1項、第
      213條第1、2項規定，請求被告賠償損害。
  (六)訴之聲明：
      1.先位聲明
        (1)被告戊○○與追加被告丙○○、庚○○就系爭房地
           於98年2月23日買賣之債權行為及98年3月10日所為
           所有權移轉登記之物權行為應予撤銷。
        (2)追加被告丙○○、庚○○應將系爭房地以買賣為原
           因，於98年3月10日為登記日期，向台北市松山地政
           事務所辦理所有權移轉登記，予以塗銷。
        (3)被告戊○○應將系爭房地移轉登記並返還予原告及
           追加原告公同共有。
        (4)被告應給付原告及追加原告1,000萬元。
      2.後位聲明
        被告戊○○應給付原告1,000萬元及自98年5月25日準備
        書二狀繕本送達被告翌日起至清償日止按年息5%計算之
        利息。
      2.原告願供擔保請准宣告假執行。
二、被告則以：
  (一)陳秀全死亡後，其胞弟丁○○亦為共同繼承人，原告不得
      單獨請求。系爭房地係被告於75年6月30日以被告自己名
      義，向太平洋建設股份有限公司所購買，嗣後並登記為被
      告名義，依債權契約或物權登記而論，均為被告購買。依
      買賣契約第3條之付款規定，第1期至第8期為自備款共300
      萬元，其餘為銀行貸款600萬元。關於自備款部分，被告
      已舉證證明係由母親、外公、舅舅、阿姨等人共同籌資支
      付，銀行貸款部分係由被告按月分期清償，直到90年間才
      清償完畢，此有存摺扣款明細表可稽，並經被告姨丈丙○○、舅舅呂進台、阿姨呂秀蓮、母親己○○○證述在卷，
      益徵系爭房地確係被告出資所購。系爭房地非父親借名登
      記，如屬借名登記，由原告一人片面終止，亦不合法。
  (二)系爭房地係被告在母親幫忙下出資購買。退步言之，縱係
      陳秀全所出資，其出資額為多少？原告未為舉證，又依遺
      產及贈與稅法第5條第3款規定，以自己資金，無償為他人
      購買不動產，視同贈與。本件縱系爭房地係陳秀全為被告
      所購買，依法視同贈與，該不動產已自75年登記為被告所
      有，陳秀全生前未曾主張撤銷贈與無效，原告主張借名，
      亦與法不合。
  (三)原告主張：借名契約與委任契約類同，依民法第550條規
      定，被繼承人陳秀全死亡時，其與被告間之借名登記委任
      關係即消滅，不待終止借名契約云云。但委任契約須係為
      他人處理事務，借名契約未「為他人處理事務」，與委任
      絕對不同，自無民法第550條之適用。再借名契約之性質
      與信託契約應較為近似，依信託法第8條「信託關係不因
      委託人或受託人死亡而消滅。」，本件陳秀全繼承人尚有
      胞弟丁○○，即縱認原告亦為繼承人之一，所謂借名登記
      之終止，亦應由丁○○與原告共同為之，茲原告擅以個人
      名義終止，自不合法。
  (四)原告主張行使民法第244條詐害行為撤銷規定，並無理由
      。因系爭房屋屬被告所有，被告自有完全處分權，被告將
      之售予第三人均屬有權處分，不涉詐害。又原告並非債權
      人，不符該條規定要件。另原告應先舉證證明出賣人於行
      為時明知有損害於債權人權利，且買受人亦知其情事者為
      限，然原告就此未舉證。原告備位聲明未敘明請求依據及
      理由，亦不足採等語。答辯聲明：原告之訴駁回。
三、程序方面：
  (一)按訴狀送達後，原告經合法通知未於言詞辯論期日到場，
      核無民事訴訟法第386條各款所列情形，按照同法第385條
      第1項前段規定，依被告之聲請，由其一造辯論而為判決
      。本件追加原告丁○○未於言詞辯論期日到場，依被告之
      聲請對其為一造辯論之判決。
  (二)按訴訟標的對於數人必須合一確定而應共同起訴，如其中
      一人或數人拒絕同為原告而無正當理由者，法院得依原告
      聲請，以裁定命該未起訴之人於一定期間內追加為原告；
      逾期未追加者，視為已一同起訴，法院為前項裁定前，應
      使該未起訴之人有陳述意見之機會，民事訴訟法第56條之
      1第1項、第2項定有明文。本件被繼承人陳秀全之繼承人
      均拋棄繼承，僅餘原告甲○○陳報限定繼承經本院裁定核
      准（本院95年度家抗字第79號裁定），及陳秀全之胞弟丁○○（從母姓）未拋棄繼承，二人為共同繼承人，原告甲○○之起訴標的為請求被告將系爭房屋回復或償還價額，
      因丁○○為共同繼承人，
      本件訴訟標的與其有一同起訴之必要，具合一確定之關係
      ，而丁○○經本院多次通知，均未表示一同起訴，原告甲○○依上開規定聲請追加丁○○為共同原告，並無不合，
      應予准許。
  (三)又按訴狀送達後，原告不得將原訴追加或變更他訴，但因
      情事變更而以他項聲明代最初之聲明，或該訴訟標的對於
      數人必須合一確定時，追加其原非當事人之人為當事人，
      不在此限，民事訴訟法第255條第1項第4款著有規定；另
      按原告於判決確定前，得撤回訴之全部或一部，但被告已
      為本案之言詞辯論者，應得其同意，民事訴訟法第262條
      第1項定有明文。本件原告甲○○於97年5月7日起訴聲明
      為被告戊○○應返還系爭房地（見本院卷一第3頁），嗣
      於97年12月5日更正訴之聲明為應將系爭房地登記原告及
      追加原告丁○○（見本院卷一第117頁），98年5月25日準
      備二狀復聲請追加被告丙○○、庚○○，並將本件之訴改
      為預備合併，而為如前之聲明（見本院卷二第19頁），99
      年3月24日變更聲明為請求被告瑗給付原告1,000萬元及
      遲延利息（見本院卷二第137頁），並撤回追加被告丙○○、庚○○等情。原告為4次之變更聲明，自請求返還房
      地、回復系爭房地登記為公同共有、再而追加被告及改變
      為預備合併等，其目的係將系爭房地回復為繼承人公同共
      有，後因系爭房地移轉為追加被告丙○○、庚○○，再變
      更訴之聲明，並請求賠償，核與民事訴訟法第255條第1項
      第4款訴之追加變更例外規定相符。惟原告於99年3月24日
      再變更訴之聲明，僅對被告戊○○起訴，且撤回追加被告
      之起訴等情，因追加被告訴訟代理人呂紹聖律師當庭表示
      不同意撤回，即符合民事訴訟法第262條第1項但書規定，
      是以原告於99年3月24日所為撤回追加被告丙○○、庚○○之起訴，不生撤回起訴之效力；惟因原告99年3月24日
      之變更後聲明，減縮其請求金額至1,000萬元以符合其原
      起訴之訴訟標的價額，因之，本件就原告甲○○98年5月
      25日準備二狀所載變更及追加後聲明為據，惟就其請求之
      金額，依原告99年3月24日減縮之金額為據。
四、原告甲○○主張被繼承人陳秀全於法律上具有兩位配偶，陳
    秀全與元配己○○○之女即被告戊○○，其名下之系爭房地
    為陳秀全生前為避免債權人追償而借用其名義登記，被告無
    購買系爭房地之能力，該房地屬陳秀全遺產，被告應將其回
    復由繼承人公同共有或償還價金之事實，業據原告提出系爭
    房地登記謄本、戶籍謄本、陳秀全死亡證明書影本、原告甲○○聲請限定繼承經本院95年度家抗字第79號准許裁定影本
    、陳秀全其餘繼承人拋棄繼承聲請狀影本、訴外人己○○○
    請求確認原告甲○○與陳秀全婚姻不成立受駁回判決等件為
    證（見本院卷一第8至35頁）。被告抗辯原告甲○○非陳秀
    全之合法配偶，無繼承權等情，惟因原告甲○○與陳秀全間
    之婚姻關係成立，已經本院96年度家訴字第67號判決、臺灣
    高等法院96年度家上字第320號判決及最高法院98年台上字
    第374號判決確定，原告甲○○為陳秀全繼承人，應可確認
    ，被告對此亦不再爭執。又查原告甲○○與己○○○就其等
    與陳秀全所生子女名下財產是否為陳秀全所遺留，互有爭執
    ，原告甲○○除提起本件訴訟外，亦對被告之妹陳瑀提起
    返還房地之訴（本院98年度重家訴字第15號），而己○○○
    亦對原告甲○○及其女陳美君就伊夫妻剩餘財產分配請求損
    害賠償（本院98年度重家訴字第19號），雙方間關於遺產之
    歸屬爭執頗深。
五、被告另抗辯系爭房地為其在母親己○○○鼓勵下，省吃儉用
    ，並由外公、舅舅、阿姨幫忙籌得自備款而購買，並向銀行
    貸款分期償還而購得，非父親陳秀全借其名義登記之財產等
    語。因之，本件兩造所不爭執事項為：
    (一)被繼承人陳秀全於95年5月9日死亡，其元配己○○○及
        子女陳瑀、戊○○、陳娟清、陳美君等人，均拋棄繼
        承。
    (一)原告甲○○係人陳秀全之重婚配偶且未被撤銷重婚，經
        本院95年度家抗字第79號裁定准許其限定繼承確定。
    (三)陳秀全之兄弟丁○○未辦理拋棄繼承，亦為陳秀全繼承
        人之一，並經原告甲○○追加為本件原告。
六、本件兩造所爭執事項為：系爭房地是否為被繼承人陳秀全購
    買，借名登記予被告；被告丙○○、庚○○於本件訴訟中有
    無詐害原告對被告之債權，茲分之述：
  (一)按當事人主張有利於己之事實者，就其事實有舉證之責任
      ，民法第277條前段定有明文；又按主張法律關係存在之
      當事人，僅須就該法律關係發生所須具備之特別要件，負
      舉證之責任，至於他造主張有利於己之事實，應由他造舉
      證證明（最高法院48年台上字第887號判例意旨參照）。
      本件原告甲○○主張被告戊○○名下之系爭房地為其父陳
      秀全所遺留，為借名登記法律關係，其係主張雙方間有此
      法律關係之存在，依上開規定及判例意旨，應由原告舉證
      該法律關係發生所須具備之特別要件存在。
  (二)系爭房地是否為陳秀全購買，借名登記被告名下：
      1.原告主張系爭房地為陳秀全出資購買借名登記予被告等
        情，係以該房地購買時間為76年2月16日，而被告戊○○為53年10月17日生，當時年僅22餘歲，沒有能力購買
        價值900萬元之房地，並以證人乙○○、邱錦添律師之
        證言為憑：
        (1)查證人乙○○即陳秀全結拜兄弟到庭結證稱：「因
           為我民國60年的時候去新力公司與陳秀全有業務聯
           繫，在民國61年的時候我們公司有統計，在中華路
           的有兩家經商店金山與利泰，一年的營業額都達到
           3、4千萬元，陳秀全不只經營一家公司，陳秀全在
           民國71年的時候有訴訟，經濟狀況有一些變化，把
           他名下的財產都變更了。仁愛路四段357號9樓之一
           是他出錢買的，但是登記在誰的名字我不知道，我
           知道是登記在三個女兒的名下，他三個女兒不可能
           經營他的公司，對外的談判都是由陳全一個人在處
           理，他經常半夜打電話給我問我市場的事情。從頭
           到尾都是陳秀全自己在處理。陳秀全死亡的前幾年
           ，我有提醒他說，但是他說他財產已經處理好了，
           分了六份，仁愛路有一棟，獅子林有一棟，忠孝東
           路有二棟。陳秀全還有經營國外知名香煙，亞洲地
           區的總代理。」、「(陳秀全有無跟你說房子要送
           給女兒或是登記在他的名字？）我不知道。」等語
           （見本院卷一第135、136頁）。
        (2)證人邱錦添律師證述：「(你是否認識陳秀全？)我
           與陳秀全是小學同學，之前是我競選市議員三屆的
           總幹事。」、「(被證五即邱錦添律師見證原告安寶
           玲名下房地之承諾書，是否由你見證？)是的。承諾
           書是我寫的沒錯，是原告甲○○的名字買的在忠孝
           東路，他用原告甲○○的名字登記，讓原告甲○○
           母女有棲身之地，若干年後跟我說的要把房子送給
           原告甲○○。借名登記的房子還有仁愛路、西寧南
           路、忠孝東路有二間。一共有四間是我見證承諾書
           。只有原告甲○○的見證書，其他還沒有找到。因
           為我與陳秀全感情很好，他的財產有多少我不敢講
           ，但是我聽說他沒有三、五億的財力證明拿不到香
           煙代理」、「(陳秀全對原告甲○○的財產要贈送與
           她是何時？)他跟我說很多次，我不確定那一年。我
           與他的關係不是一般的關係，沒有用書面證明贈與
           。另外三間房子的承諾是相同。是陳秀全拿來我見
           證的，上面已經有原告甲○○的簽名。」、「另外
           三間的房子也是一樣，陳秀全拿來給我蓋章見證，
           陳秀全的女兒和原告甲○○都沒有到場。」等語（
           見本院卷一第136、137頁）。
       2.被告否認上開證人證言（見本院卷二第38頁以下）。
         另提出下列物證據與舉出追加被告丙○○（原由被告
         聲請為證人，嗣由原告追加為被告）及證人呂進台、
         呂秀蓮、己○○○之證言為據：
         (1)系爭房地係由被告與太平洋建設股份有限公司於
            75年6月30日簽訂買賣契約，有買賣契約書影本可
            證（見本院卷一第61頁以下）。被告另提出銀行
            存摺，以證明每月系爭房地貸款由銀行定期扣款
            ，有台灣中小企業銀行存摺影本可證（見本院卷
            一第74頁以下）。
         (2)追加被告丙○○稱：「我有拿錢給被告買房子，
            當時我是陪著被告的外公去桃園縣新屋鄉去匯款
            ，當時我有匯款40幾萬給他，因為我岳父不識字
            ，所以匯款單是我寫的。當時因為被告的自備款
            不夠，所以就請岳父幫忙。匯款單是在新屋鄉農會
            ，匯款的時間確實時我已經忘了，但是大約是端午
            節前後。被告的外公是呂阿英，有跟我去農會，當
            時就是被告的外公說要買房子，自備款不夠，所以
            就在農會領現金的。」、「(陳秀全是否知道要買
            房子的事情？)他應該知道要買房子的事情。」、
            「(陳秀全在民國75-76年間財物狀況如何？)從民
            國71年起陳秀全的財務就垮了，當時陳秀全就與臺
            灣新力與國際電化有訴訟，陳秀全也與華銀、彰銀
            間也有訴訟。」等語（見本院卷一第142、143頁）
            。
         (3)證人呂進台即被告戊○○之舅舅證稱：「(被告買
            系爭房地，是否有拿錢給被告？)有。我當時是拿
            給我大姐，就是被告的母親。當時我拿40萬給被告
            母親，我是拿現金，我拿到西寧南路轉角獅子林大
            樓我姐姐經營的小家電給被告母親。因為大姐當時
            說要買房子，是我父親叫我湊一些錢給我大姐，當
            時約75 年8月中旬。我當時沒有考慮要借給我大姐
            還是送給我大姐，但是我大姐後來在2年中陸續有
            還錢。」、「(證人當時29歲，為何有40萬現金？
            )我退伍後就從事裝潢業，我在中壢市○○路536號
            從事裝潢業，從68年到75年間所以我有贈一些錢。
            」、「(你借錢給大姐是否有算利息？)沒有，因為
            大姐很照顧我們，所以我沒有算利息。」等語（見
            本院卷一第144頁）。
         (4)證人呂秀蓮即被告戊○○之阿姨證稱：「(被告母
            親買系爭房屋，你是否有拿錢出來？)有，當時是
            民國74 至75年間，我是分兩次給錢，我一次給30
            幾萬，所以我給兩次共給60幾萬，當時我是國中老
            師，我是拿我的薪水，加上我也有參加互助會。兩
            筆錢都是我標會標來的，一會壹萬，共有三十幾個
            人。當時我都是收現金，我收到錢後我就送去西寧
            南路大姐的小家電。因為從小我都是受大姐姐照顧
            ，在民國71年時，因為大姐丈夫的公司破產，常常
            回家時對大姐欺凌，我們才建議加上大姐自已也想
            要在外買房子，我們就資助大姐，是沒有條件的資
            助。當時要買這房子時，我們根本不知道陳秀全在
            做什麼，而當時大姐是從事小家電工作。」、「(
            你大姐有否說過小家電一個月可以月入多少？)當
            時大姐沒有僱員工，都是自己經營，月入我認為有
            10幾萬。」等語（見本院卷一第146頁）。
         (5)被告戊○○之母親己○○○證述：「(當初為何用
            被告名字買系爭房地？)因為當時大女兒要嫁人了
            ，我就用二女兒名字買房子，而當時二女兒也有20
            歲了。當時我們雖有房子住，但是原房子太小，回
            家時都要走暗巷，且也與我工作地點太遠，因為我
            要到獅子林上班。我國系爭房地時，當初頭款300
            萬，後來又貸款600萬分16年繳。當時我從事小家
            電，賣隨身聽、小家電等物，扣除成本但未扣除人
            事開銷後月入約有20-30萬。自備款要300萬的部分
            ，因為我沒有那麼多錢，所以我有請求我父親、弟
            弟、妹妹的資助，我們幫大約資助150萬左右。」
            等語（見本院卷一第147頁）。
        3.被告戊○○陳明其外祖父呂阿英於75年間自桃園縣新
          屋鄉農會匯款49萬元，以證實證人丙○○之證言（見
          本院卷一第150頁）；原告及被告亦均聲請調查被告
          在銀行75至76年間往來情形（見本院卷一第151、158
          頁）。經本院函詢桃園縣新屋鄉農會，該農會覆函表
          示該匯款紀錄已因帳冊銷燬，無從查考，有98年3月3
          日函文可證（見本院卷一第157頁）。另本院函詢台
          灣中小企業銀行仁愛分行、第一商業銀行西門分行，
          該二分行均檢附被告在75至76年間之帳戶明細函覆，
          有該行覆函可證（見本院卷一第164、175頁、第165
          至167頁），均顯示被告於當時之存款具有相當之餘
          額，可為支付系爭房地之款項。
        4.本件雙方均質疑他造證人之證言證明程度。原告認被
          告所舉母親己○○○、阿姨呂秀蓮、舅舅呂進台、姨
          丈丙○○俱為被告之近親，證言偏頗，且事隔20餘年
          ，記憶應有模糊，而渠等內容幾乎一致，令人懷疑事
          先串證等語（見本院卷二第24頁）。被告則認證人朱
          向高雖稱系爭房地係陳秀全出錢購買，但未說明其何
          以知悉上情？而證人邱錦添律師亦未說明其如何知悉
          借名登記仁愛路、西寧南路之房地等情，而其所言「
          聽說他有三、五億的財力證明，否則拿不到香煙代理
          」，並無何財力之證明，陳秀全亦未拿到代理等情（
          見本院卷二第86至87頁）。
        5.兩造就證言之證明情形認定互異。惟系爭房地之買賣
          係於75年6月30日訂約，距本件起訴時已有22年餘，
          時間久遠，就證人與陳秀全及系爭房地關係而觀，證
          人乙○○、邱錦添係陳秀全之友人，其等認為陳秀全
          於60、70年代期間具有相當之資力，足可購買房地登
          記在各女兒名下等情。惟此係證人在旁觀察認為其有
          資力，須另外之物證以為佐證。再對照原告指述陳秀
          全於73年期間因兄弟內鬨不和拒不清償華南銀行西門
          分行債務，陳秀全與追加原告丁○○等追索連帶保證
          債務973萬3,000元，並提出本院民事執行處73年3月
          10日72執宙字第3147號分配表通知影本為證（見本院
          卷一第29頁），可知其當時資力尚受到債權人追償，
          則證人對其已取得亞洲地區之知名品牌香煙代理權之
          證言，自難認定。因之，就陳秀全如何購買系爭房地
          ？其資金如何取得？又為何被告戊○○之帳戶內有分
          期償還貸款之扣款？依證人乙○○、邱錦添律師之證
          述，尚不足證系爭房地即為陳秀全所購買。
        6.被告提出證人呂進台、呂秀蓮等，雖為被告之近親，
          惟依該等證人證言，可知系爭房地為被告母親陳呂梅
          妹為其在獅子林商場經營統茂公司小家電店鋪之需要
          ，而以被告名義購買，並有前揭銀行帳冊等文件可證
          ，再己○○○於當時經營小家電情形，每月均有營業
          金額可資周轉，則其購買系爭房地，益為可能；而原
          告對己○○○經營該小家電鋪之事，並未否認（見本
          院卷一第147頁倒數第7行以下、卷二第111頁），而
          比諸於陳秀全以原告名義購買之台北市○○○路○段
          372巷27弄82號6樓之房地、要求原告簽立聲明為陳秀
          全所有、並由證人邱錦添律師見證之承諾書之情形（
          即被證5、見本院卷一第92頁），原告未提出被告陳
          瑗有受到陳秀全要求簽具同一承諾書及缺乏陳秀全
          資金取得過程之情形下，則證人呂進台、呂秀蓮、陳
          呂梅妹與追加被告丙○○之證言及陳述，自可採信。
          是故系爭房地，應係由被告母親己○○○向其娘家籌
          資，再向銀行貸款而購買。
        7.原告爭執：被告提出之買賣契約，其上買方「戊○○
          」之簽名，經比較戊○○房屋租賃契約及支出證明單
          上簽名，及被告在另案提出之文件與陳秀全護照及生
          前筆跡等，均否認系爭房地為陳秀全所購買；另陳秀
          全所營之今山電器有限公司，後更名為利泰電器企業
          有限公司，而利泰公司股東與統茂公司之股東均為相
          同，原告亦為統茂公司股東，因而實際經營者即係陳
          秀全等語，並提出各該公司登記事項卡影本及利泰公
          司統一發票購票證為證（見本院卷二第111至131頁）
          。惟上開證據係原告於99年2月22日本件裁定再開辯
          論後始提出，就此攻擊方法，原告未依民事訴訟法第
          199條第1項規定，於適當時期提出。被告就此未提出
          答辯，本院依職權認定之。經依肉眼比對被告提出之
          房屋買賣契約所簽「戊○○」，與原告主張陳秀全所
          書寫之「戊○○」，其中之「陳」字運筆、筆勢即不
          相同（見本院卷二第113、114與116頁），而原告提
          出另案之「陳瑀」簽名，亦有相同情形（見本院卷
          二第113、114與117頁），難認該買賣契約之買方「
          戊○○」為陳秀全所簽。又陳秀全當時已有兩名配偶
          及女兒，其為成立家族之小型企業而成立有限公司，
          自會以其親屬作為設立有限公司之股東，陳秀全與原
          告之再婚，尚不足認其完全與元配己○○○及女兒未
          有互動，則縱認己○○○在獅子林商場經營之小家電
          為統茂公司或有與陳秀全經營之今山公司或後來之利
          泰公司股東相同，但在缺乏陳秀全出資購買系爭房地
          之流向及陳秀全未要求被告戊○○簽立系爭房地為陳
          秀全所有之承諾書情形下，即不能以此認定陳秀全為
          統茂公司實際負責人而可推論其出資購買系爭房地，
          是故原告此部分主張，尚不足採。
  (六)被告丙○○、庚○○於本件訴訟中有無詐害原告對被告之
      債權：
      1.原告主張本件訴訟進行中，被告戊○○為遺避返還系爭
        房地債務，意圖損原告債權，於98年2月23日系爭房地
        以買賣為原因，辦妥移轉登記與追加被告丙○○、庚○○二人應有部分各二分之一，其二人復受被告戊○○原
        向上海商業儲蓄銀行就系爭房地設定最高限額4,000萬
        元抵押權，日後返還房地將無法塗銷該抵押權設定等情
        ，依民法第244條第2、4項規定撤銷被告戊○○與其二
        人間之買賣債權行為及移轉登記之物權行為；且因被告
        丙○○、庚○○承受被告戊○○向上海商業儲蓄銀行最
        高限額4,000萬元貸款，日後返還房地，將無法塗銷，
        依民法第184條第1項、第213條第1、2項規定，訴請被
        告賠償該貸款金額損害。
      2.查系爭房地原登記在被告戊○○名義下，其於98年3月
        10日將系爭房地移轉登記予追加被告丙○○、庚○○共
        有、登記原因為買賣，有原告提出之台北市松山地政事
        務所之土地及建物登記謄本可證（見本院卷二第10至15
        頁）。原告於98年5月5日曾持本件已起訴證明書依民事
        訴訟法第254條第5項規定，向該地政事務所辦理不動產
        註記（見本院卷二第2、63、64頁），因系爭房地已移
        轉予被告丙○○、庚○○二人，原告隨即追加其二人為
        被告。
      3.按民法第244條債權人撤銷詐害債權規定，係以債務人
        所為之無償行為、有償行為有害及債權人之債權為要件
        ，如相對人非債權人之債務人，債權人即不得依該規定
        ，聲請法院撤銷其債權與物權行為。本件系爭房地為被
        告戊○○所有，非其父親陳秀全生前所借名登記之財產
        ，自非原告所能繼承之遺產，原告與被告戊○○之間無
        債權關係存在，則戊○○處分其所有之系爭房地，並由
        被告丙○○、庚○○買受，自不屬民法第244條第2項所
        定之詐害債權，原告據此規定訴請本院撤銷被告等間買
        賣系爭房地之債權與移轉登記之物權行為，並非有據。
        被告丙○○、庚○○承受其上之最高限額抵押貸款，均
        非屬原告所受之損害，其請求賠償，亦非有據。
七、綜上所述，本件原告雖主張被告戊○○所有之系爭房地，為
    雙方之被繼承人陳秀全生前以戊○○名義購買，為借名登記
    ，現因陳秀全去世，系爭房地為其遺產，被告戊○○應返還
    該房地及賠償損害等情，但系爭房地為被告戊○○母親己○○○向其父親呂阿英、妹呂秀蓮、弟呂進台等籌資，再向銀
    行分期貸款，以被告戊○○名義購得，並無證據證明系爭房
    地為陳秀全所購買，是原告之主張，並不可採，原告之主張
    為為無理由，不應准許。原告之訴既經駁回，其假執行之聲
    請，失所依據，併予駁回。
八、本件系爭房地為被告戊○○所有，非被繼承人陳秀全之遺產
    ，關於原告主張之借名登記法律關係，即無再行審酌之必要
    ，附此敘明。
九、結論：本件原告之訴為無理由，依民事訴訟法第385條第1項
    前段、第78條，判決如主文。
中    華    民    國    99    年    4     月    19    日
                  家事法庭法  官  李維心
以上正本係照原本作成
如對本判決上訴，須於判決送達後20日內向本院提出上訴狀
中    華    民    國    99    年    4     月    19    日
                          書記官  譚鈺陵

司法院資訊處製作；財團法人民間司法改革基金會備份。
